【裁判字號】    95,重訴,64
【裁判日期】    950731
【裁判案由】    給付違約金等
【裁判全文】
臺灣臺中地方法院民事判決              95年度重訴字第64號
    原      告  乙○○
                甲○○
    共      同
    訴訟代理人  陳呈雲律師
    被      告  詹裕寶即台中縣私立仁化汽車駕駛人訓練班
    訴訟代理人  施瑞章律師
上列當事人間請求給付違約金等事件，本院於民國95年7月18日
言詞辯論終結，判決如下：
    主  文
被告應給付原告乙○○新台幣拾貳萬零捌佰陸拾陸元，及自民
國九十五年三月二十一日起至清償日止，按年息百分之五計算之
利息。
被告應給付原告甲○○新台幣柒萬壹仟玖佰捌拾貳元，及自民國
九十五年三月二十一日起至清償日止，按年息百分之五計算之利
息。
原告其餘之訴駁回。
訴訟費用由被告負擔百分之一；原告乙○○負擔百分之七十八；
原告甲○○負擔百分之二十一。
本判決原告勝訴部分，均得假執行。但被告如分別以新台幣拾
貳萬零捌佰陸拾陸元、新台幣柒萬壹仟玖佰捌拾貳元依序為原告
乙○○、甲○○預供擔保，免為假執行。
原告其餘假執行之聲請駁回。
    事實及理由
一、原告起訴主張：被告於民國85年7月19日分別與原告乙○○
    、甲○○簽訂土地租賃契約，約定由被告承租原告乙○○所
    有坐落台中縣大里市○○○段70之1地號（地目：田、面積
    ：2,576平方公尺）、70之18地號（地目：田、面積：
    2,053平方公尺）、78之56地號（地目：田、面積：1,314
    平方公尺）、70之26地號（地目：田、面積：145平方公尺
    ）等4筆土地，及原告甲○○所有坐落同段70地號（地目：
    田、面積：824平方公尺）、86之10地號（地目：田、面積
    ：560平方公尺）等2筆土地，租賃期間自85年7月19日起至
    94年7月19日止，租期共9年，並約定租期屆滿後，被告所投
    資於系爭6筆土地上之一切地上建物與設施全部歸原告所有
    ，被告並應提出原告因辦理地上物所有權移轉登記所需之一
    切證件交由原告辦理登記。被告承租前揭6筆土地後，因經
    營汽車駕駛人訓練班事宜，遂於該6筆土地上興建加強磚造2
    層樓房乙棟，每層面積各160.20平方公尺，合計320.40平方
    公尺（下稱系爭建物），以便經營訓練班，聘請教練及招募
    學員使用。嗣原告乙○○、原告甲○○於租約屆滿時即94年
    7月19日，以大里草湖郵局第131號存證信函通知被告不再續
    訂租約，並要求被告返還土地，詎被告卻故意違約，拒不返
    還系爭6筆土地及將系爭建物辦理所有權第一次登記後移轉
    所有權登記與原告，顯已違背租賃契約書約定，為此依系爭
    租賃契約之法律關係，請求被告給付原告乙○○違約罰金新
    台幣（下同）24,000,000元；給付原告甲○○違約罰金
    6,000,000元，及將系爭建物辦理所有權第一次登記後移轉
    所有權登記與原告。又被告至94年10月始將土地返還原告，
    無權占用系爭6筆土地達3個月之久，爰依民法第179條之法
    律關係請求被告給付原告乙○○327,918元；給付原告甲○
    ○71,982元相當於租金之不當得利。
    並聲明：(一)被告應給付原告乙○○24,327,918元；給付原告
    甲○○6,071,982元，及均自起訴狀繕本送達之翌日起至清
    償日止，按年息5%計算之利息。(二)被告應將坐落台中縣大里
    市○○○段70之1、70之18、78之56、70之26、70、86之10
    地號等6筆土地上，加強磚造2層樓房，每層面積各160.20平
    方公尺，合計320.40平方公尺，向台中縣大里地政事務所辦
    理所有權第一次登記後，移轉所有權登記予原告共有，應有
    部分各2分之1。(三)願供擔保，請准宣告假執行。
二、被告則以：原告未依契約約定於92年7月18日前告知被告是
    否於租約期滿後繼續出租，反於被告表示願意繼續承租後，
    以提高租金一倍之手段違反契約約定，並於94年3月23日始
    表示不再出租系爭土地予被告。而系爭租賃契約關於被告應
    給付違約罰金之範圍，並不包括租期屆滿、不再續租時之土
    地交還事項，況被告已依約將系爭6筆土地返還予原告。又
    依契約約定，被告僅負有將辦理地上物所有權移轉登記所需
    一切證件交由原告辦理登記之義務，並無辦理建物所有權第
    一次登記之義務，而被告已於94年10月4日將坐落系爭6筆土
    地上未辦保存登記之地上建物及其大門鑰匙交付原告甲○○
    ，已將系爭建物事實上之處分權讓與原告，從而，被告並無
    違約，原告請求被告給付違約金並無理由。又縱認被告有違
    約而應給付違約罰金，原告請求之違約罰金亦屬過高，爰請
    求酌減之。再被告已將系爭6筆土地返還原告，是原告請求
    相當於租金之不當得利並無理由等語，資為抗辯。
    並聲明：(一)原告之訴及假執行之聲請均駁回。(二)如受不利判
    決，願供擔保請准宣告免為假執行。
三、得心證之理由：
  (一)查原告主張被告於85年7月19日分別與原告乙○○、甲○○
    簽訂土地租賃契約，約定由被告承租原告乙○○所有坐落台
    中縣大里市○○○段70之1地號（地目：田、面積：2,576平
    方公尺）、70之18地號（地目：田、面積：2,053 平方公尺
    ）、78之56地號（地目：田、面積：1,314平方公尺）、70
    之26地號（地目：田、面積：145平方公尺）等4筆土地，及
    原告甲○○所有坐落同段70地號（地目：田、面積：824平
    方公尺）、86之10地號（地目：田、面積：560平方公尺）
    等2筆土地，租賃期間自85年7月19日起至94年7月19 日止。
    被告承租前揭6筆土地後，嗣於該6筆土地上興建加強磚造2
    層樓房乙棟，每層面積各160.20平方公尺，合計320.40平方
    公尺等情，此有系爭土地租賃契約書2份、建造執照申請書1
    份、台中縣政府工務局使用執照1份等影本附卷可憑，復為
    被告所不爭，堪信為真實。
  (二)原告請求被告應將系爭建物辦理所有權第一次登記後，移轉
    所有權登記予原告共有部分：
  1.按申請建物所有權第一次登記，應提出使用執照或依法得免
    發使用執照之證件及建物測量成果圖。申請人非起造人時，
    應檢具移轉契約書或其他證明文件。土地登記規則第79條第
    1項第2款定有明文。具見得申請建物所有權第一次登記者，
    非以建物起造人為限，其在辦理保存登記前，受讓建物所有
    權之人亦得為之。故建物所有權之受讓人苟經讓與人同意，
    以起造人名義申請，發給使用執照，或出具移轉契約書，以
    受讓人名義逕行辦理保存登記，即因登記而發生所有權移轉
    效力（最高法院79年台上字第2072號、80年台上字第649號
    判決要旨可資參照）。
  2.原告主張兩造約定租期屆滿後，被告所投資於系爭6筆土地
    上之一切地上建物與設施全部歸原告所有，而請求被告應將
    系爭建物向台中縣大里地政事務所辦理所有權第一次登記後
    ，移轉所有權登記予原告共有，應有部分各2分之1。經查，
    原告乙○○、原告甲○○與被告簽訂之土地租賃契約書第8
    條均約定：「乙方（即被告）違背本契約經甲方（即原告）
    終止租約或租期屆滿或因乙方於中途解約時，乙方所已投資
    於本租賃標的土地上一切地上建物與設施全部歸甲方所有，
    乙方不得向甲方提出任何補償之要求，乙方並應即時無條件
    提出甲方因需辦理地上物所有權移轉登記所需之一切證件交
    由甲方辦理登記，乙方不得藉故滋生事端任意拖延，乙方絕
    無異議」。是兩造僅約定租期屆滿時，被告所已投資於系爭
    6 筆土地上一切地上建物與設施全部歸原告所有，被告並應
    即時無條件提出原告因需辦理地上物所有權移轉登記所需之
    一切證件交由原告辦理登記，並未約定被告應就系爭建物辦
    理建物所有權第一次登記後，移轉所有權登記與原告共有。
    又揆諸前揭規定，申請建物所有權第一次登記者，非以建物
    起造人為限，受讓建物所有權之人亦得為之，並因登記而發
    生所有權移轉效力。而被告業於94年10月18日將系爭建物點
    交予原告，有點交證明書附卷可參，被告並已將系爭建物辦
    理所有權第一次登記所需之資料用印完畢交給原告，此亦為
    原告所不爭。從而，原告主張被告應將坐落台中縣大里市○
    ○○段70之1、70之18、78之56、70之26、70、86之10地號
    等6筆土地上加強磚造2層樓房，每層面積各160.20平方公尺
    ，合計320.40平方公尺，向台中縣大里地政事務所辦理所有
    權第一次登記後，移轉所有權登記予原告共有，應有部分各
    2分之1，即無理由，應予駁回。
  (三)原告請求被告給付違約金部分：
  1.依原告乙○○與被告簽訂之土地租賃契約書第10條約定：「
    乙方違背本契約第5條、第6條、第7條、第8條及第9條義務
    時乙方應給付違約罰金新台幣24,000,000元正賠償於甲方，
    乙方不得異議」，及原告甲○○與被告簽訂之土地租賃契約
    書第10條約定：「乙方違背本契約第5條、第6條、第7條、
    第8條及第9條義務時乙方應給付違約罰金新台幣6,000,000
    元正賠償於甲方，乙方不得異議」，是違約罰金發生事由係
    以被告違背系爭租賃契約第5條、第6條、第7條、第8條及第
    9條義務為限。
  2.原告主張被告故意違約，拒不返還系爭6筆土地及將系爭建
    物辦理所有權第一次登記後移轉登記與原告，顯已違背租賃
    契約書約定，為此依系爭租賃契約之法律關係，請求被告給
    付原告乙○○違約罰金24,000,000元；給付原告甲○○違約
    罰金6,000,000元。惟查：
  (1)依原告乙○○、甲○○與被告簽訂之土地租賃契約書第11條
    均約定：「本租賃契約於屆滿期限時，乙方應依約定期限將
    本租賃標的物返還甲方」，即租賃期限屆滿時，被告依約應
    將系爭6筆土地返還原告係規定於第11條，然違反系爭租賃
    契約第11條規定並非違約罰金發生事由，是原告據此主張被
    告應給付違約罰金，並無理由。則被告是否於租賃期限屆滿
    時依約將系爭6筆土地返還原告，即無庸論究，附此敘明。
  (2)另原告主張被告違反系爭租賃契約第8條約定部分，經查，
    依系爭租賃契約第8條約定，租期屆滿時，被告於系爭6筆土
    地上所建之一切建物與設施全部歸原告所有，被告並應即時
    無條件提出原告因需辦理地上物所有權移轉登記所需之一切
    證件交由原告辦理登記，然並未約定被告須將系爭建物辦理
    所有權第一次登記後移轉所有權登記與原告，已如前述，而
    被告已將系爭建物及用印完畢之原告辦理系爭建物所有權第
    一次登記所需資料交付予原告，從而，被告並無違反契約第
    8 條約定。
  3.綜上，被告既無土地租賃契約書第10條規定違約罰金發生之
    事由，則原告依系爭租賃契約之法律關係，請求被告給付原
    告乙○○違約罰金24,000,000元；給付原告甲○○違約罰金
    6,000,000元，即屬無據，應予駁回。
  (四)原告得請求被告返還之不當得利數額：
  1.按無法律上原因而受利益，致他人受損害者，應返還其利益
    ，亦為民法第179條所明定。其得請求返還之範圍，應以對
    方所受之利益為度。而無權占有他人土地，可獲得相當於租
    金之利益，為社會通常之觀念。（最高法院61年台上字第
    1695號判例意旨參照）。
  2.原告主張被告至94年10月始將系爭土地返還原告，無權占用
    系爭土地達3個月之久，爰依民法第179條之法律關係請求被
    告給付原告乙○○327,918元；給付原告甲○○71,982元相
    當於租金之不當得利。經查，兩造之租賃契約既已於94年7
    月19日終止，且未續訂租約，則被告於94年7月19日後繼續
    占有系爭土地，即無法律上原因，被告就其所占有之土地應
    屬無法律原因而受有相當於租金之利益，並致原告受有相當
    於租金之損害，原告對於被告，即得本於前開規定請求返還
    相當於租金之不當得利。而被告於94年10月18日始將系爭土
    地返還予原告，則原告請求被告給付自94年7月20日起至94
    年10月18日止無法律上原因占有系爭土地共91日期間，相當
    於租金之不當得利，為有理由，應予准許。
  3.依原告乙○○與被告簽訂之土地租賃契約書第3條約定：「
    租金依每1年份租金新台幣1,100,000元正計算，... 甲乙雙
    方約定租金於前5年內甲方不作調整，於第6年起依每年度調
    升4%之租金調整額度」，及原告甲○○與被告簽訂之土地租
    賃契約書第3條約定：「租金依每1年份租金新台幣
    280,000 元正計算，... 甲乙雙方約定租金於前5年內甲方
    不作調整，於第6年起依每年度調升4%之租金調整額度」。
    是原告乙○○與被告簽訂之土地租賃契約第9年之年租金為
    1,286,844 元（小數點以下四捨五入）（1,100,000元×
    104%×104%×104%×104%＝1,286,844元），則每日之租金
    為3,526元（1,286,844元÷365日＝3,526元），而原告甲○
    ○與被告簽訂之土地租賃契約第9年之年租金為327,560元（
    280,000元×104%×104%×104%×104%＝327,560元），則每
    日之租金為897元（327,560元÷365日＝897元）。從而，原
    告請求被告給付原告乙○○相當於租金之不當得利於
    320,866 元（3,526元×91日＝320,866元）之範圍內為有理
    由，應予准許；逾此部分之請求，即非有理由。而原告請求
    被告給付原告甲○○相當於租金之不當得利71,982元，並未
    逾越前揭每日租金之數額（71,982元÷91日＝791元），則
    原告此部分之請求為有理由，應予准許。
  4.末按給付有確定期限者，債務人自期限屆滿時起，負遲延責
    任。給付無確定期限者，債務人於債權人得請求給付時，經
    其催告而未為給付，自受催告時起，負遲延責任。其經債權
    人起訴而送達訴狀，或依督促程序送達支付命令，或為其他
    相類之行為者，與催告有同一之效力。前項催告定有期限者
    ，債務人自期限屆滿時起負遲延責任。民法第229條定有明
    文。又遲延之債務，以支付金錢為標的者，債權人得請求依
    法定利率計算之遲延利息。但約定利息較高者，仍從其約定
    利率；而應付利息之債務，其利率未經約定，亦無法律可據
    者，週年利率為5%；民法第233條第1項及第203條亦有明文
    。本件原告乙○○、甲○○依民法第179條之法律關係請求
    被告賠償其損害，並未定有給付之期限，則原告乙○○、甲
    ○○均請求自起訴狀繕本送達被告翌日即95年3月21日起至
    清償日止，按年息5%計算之法定遲延利息，核無不合。
四、綜上所述，原告依系爭租賃契約之法律關係，請求被告給付
    原告乙○○違約罰金24,000,000元；給付原告甲○○違約罰
    金6,000,000元，及均自起訴狀繕本送達之翌日起至清償日
    止，按年息5%計算之利息，且應將坐落台中縣大里市○○○
    段70之1、70 之18、78之56、70之26、70、86之10地號等6
    筆土地上，加強磚造2層樓房，每層面積各160.20平方公尺
    ，合計320.40 平方公尺，向台中縣大里地政事務所辦理所
    有權第一次登記後，移轉所有權登記予原告共有，應有部分
    各2分之1，均為無理由，應予駁回；而依民法第179條之法
    律關係請求被告給付原告乙○○320,866 元；給付原告甲○
    ○71,982元，及均自起訴狀繕本送達翌日即95年3月21日起
    至清償日止，按年息5%計算之法定遲延利息，為有理由，應
    予准許；逾越部分，洵非正當，應予駁回。
五、兩造陳明願供擔保，請准宣告假執行及免為假執行，經核原
    告勝訴部分，判決所命給付金額均未逾新台幣50萬元，應依
    職權宣告假執行。被告免為假執行之聲請，核無不合，爰酌
    定相當之擔保金額准許之；至於原告敗訴部分，其假執行之
    聲請失所附麗，應予駁回。
六、本件事證已臻明確，兩造所為其他攻擊、防禦方法，於判決
    結果不生影響，爰不逐一審究，併予敘明。
七、結論：本件原告之訴，為一部有理由，一部無理由，並依民
    事訴訟法第79條、第85條第1項但書、第389條第1項第5款、
    第392條第2項，判決如主文。
中    華    民    國    95    年     7    月    31    日
                  民事第四庭    法  官  周靜秀
上正本係照原本作成。
如對本判決不服，須於判決送達後20日內，向本院提出上訴狀。
中    華    民    國    95    年     8    月     2    日
                                 書記官


司法院資訊處製作；財團法人民間司法改革基金會備份。
